臺灣高等法院民事判決　　　　　　　　 94年度上易字第264號
上　訴　人　甲○○
訴訟代理人　周威良律師
　　　　　　李振林律師
被上訴人　　王竣民即祭祀公業王五祥管理人
訴訟代理人　王振志律師
當事人間請求給付租金等事件，上訴人對於中華民國94年1月27
日臺灣臺北地方法院93年度訴字第3103號第一審判決提起上訴，
本院於94年10月11日言詞辯論終結，判決如下：
    主  文
上訴駁回。
第二審訴訟費用由上訴人負擔。
    事實及理由
一、本件被上訴人主張：上訴人係台北市文山區○○○路○段10
    號及12號萬美大廈住戶，萬美大廈坐落於伊所有之台北市○
    ○區○○段二小段第318-4地號（下稱318-4地號土地，分割
    自第318地號）等多筆土地上。上訴人承租伊所有同小段第
    318-4、319、319-8（分割自319地號）地號土地。上訴人與
    伊於民國81年間簽訂租賃契約，依租約第4條約定：每年每
    坪依該地號之申報地價百分之7計算地租，於當年7月15日一
    次付清，遲付租金時，應依第6條第2款加付地租額百分之20
    之違約金。上訴人於319地號土地既自承有地上權之設定，
    當應支付該部分地租。另上訴人係由原始地上權人即建商受
    讓取得地上權，縱如附圖所載甲、乙、丁、丁１、戊區域土
    地坐落上訴人所居住萬美大廈基地內，上訴人迄未取得地上
    權，亦屬其與建商間問題，與伊無涉，不影響伊請求租金，
    伊對上訴人係本於租約請求地租，縱伊未依該租約、土地法
    第120條請求上訴人協同變更登記地上權地租，亦無礙伊本
    於租約請求地租。另上訴人以伊以平方公尺申報地價計租，
    致地租計算有誤云云，亦有所誤認。蓋以「坪」或「平方公
    尺」計算，並不影響總面積，不至於影響租金數額。上訴人
    積欠如附表所示自88年度至93年度之地租等情，爰依租金給
    付請求權及地上權租金給付請求權，求為命上訴人給付如附
    表所示之租金、利息及違約金之判決（原審判命上訴人如數
    給付，上訴人聲明不服，提起上訴。另原審被告王素珍、葉
    朱君玉均未上訴，則此部分已確定）。並答辯聲明：上訴駁
    回。
二、上訴人則以：被上訴人主張伊承租其所有坐落台北市○○區
    ○○段二小段第318-4、319、319-8地號土地，惟地上權設
    定原始地號，為台北市○○區○○段溪子口小段第112、112
    -5、113、113-3及113-12等五筆土地，其地上權之權利範圍
    均屬一部設定；而原始土地經重劃、分割等因素，致地上權
    坐落之地號已非原始上揭之五筆土地地號，被上訴人主張伊
    之地上權範圍，顯有待地政機關實測，始能確定。又兩造間
    地上權之地租應為「每年每坪按申報地價千分之2.5稅率繳
    納外，稻谷4台斤計算依當年7月中旬之時價折合現款」，非
    如被上訴人所言：「每年每坪依該地號之申報地價百分之7
    計算」。又坐落台北市○○區○○路段二小段第319地號土
    地（下稱319地號土地），雖經設定地上權，惟經台北市古
    亭地政事務所於93年9月15日複丈，可知未在萬美大廈基地
    之使用範圍內，被上訴人並未交付伊使用。又地上權地租既
    可調增，則319地號土地未交付伊使用，319地號之租金即應
    予減免以符公平。又319地號土地既未交付伊使用，而附圖
    所載甲、乙、丁、丁１、戊區域土地坐落萬美大廈基地使用
    範圍內，惟並未設定地上權，此部分土地，被上訴人本應予
    設定地上權予伊，則伊自得請求被上訴人於地上權使用及設
    定範圍釐清後再交付租金，即非違約拒付租金，被上訴人竟
    請求違約金，非屬有據云云，資為抗辯。並上訴聲明：(一)原
    判決關於命上訴人給付超過新台幣（下同）30萬1,098元部
    分及該部分假執行之宣告均廢棄。(二)上開廢棄部分，被上訴
    人在第一審之訴駁回。
三、兩造不爭執事項：
    兩造於81年間就本件318-4地號等土地訂有租地建屋契約，
    依租約第4條約定：每年每坪依該地號之申報地價百分之7計
    算地租，於當年7月15日一次付清，遲付租金時，應依第6條
    第2款加付地租額百分之20之違約金。而上訴人所持82年4月
    2日製發他項權利證明書則記載「每年每坪按申報地價千分
    之2.5稅率繳納外稻谷四台斤計算依當年7月中旬之時價折合
    現款」。上訴人所有66使字第2018號使用執造建物係坐落重
    測前之台北市○○區○○段溪子口小段第112、112-5、11 3
    、113-3及113-12等五筆土地，其地上權之權利範圍均屬一
    部設定，設定依據為臺灣臺北地方法院（下稱臺北地院）62
    年度訴字第7587號判決。上開台北市○○區○○段溪子口小
    段112、112-5、112-6、113-3、113-12、113-13、113-14地
    號土地，經重測後變更為萬隆段二小段第318地號、同區段
    第113、112-3、112-9重測後變更為319地號，同區段第113
    地號重測後變更為第320地號；上開第318、319地號土地嗣
    又經分割，而上訴人原登記於第318、319地號之地上權，經
    台北市古亭地政事務所轉載登記於318-4、319、319-8地號
    。上訴人所有66使字第2018號萬美大樓基地使用範圍依複丈
    成果圖係坐落於318-1、318-3、318-4、319-1、319-6、319
    -8之土地內，而就上開318-1、318-3、319-1、319-6上訴人
    未有地上權之設定。上訴人係台北市○○區○○路六段10號
    及12號萬美大廈住戶之一，該大廈基地使用同段318-4地號
    及附圖所示甲、乙、丙、丁、丁１、戍、己等區域，此經原
    審會同兩造及地政事務所人員履勘無誤，其中附圖所示甲、
    乙、丁、丁１、戊區域未經設定地上權。自88年7月16日起
    ，上訴人未支付被上訴人之租金如附表所示等事實，為兩造
    所不爭執（見本院卷第50、51頁之書狀、第61頁之筆錄），
    並有土地登記簿謄本、租賃契約書、租金計算表、地價證明
    （見外放證物）、勘驗筆錄及複丈成果圖（見原審卷第68、
    69、74頁）可證，堪信為真實。
四、本件經依民事訴訟法第463條準用法第270條之1第1項第3款
    規定，整理並協議簡化爭點後，兩造同意就本院94年6月27
    日準備程序中，兩造協議簡化之爭點為辯論範圍（見本院卷
    第61、62頁之筆錄），其爭點為：(一)兩造所簽訂之土地租賃
    契約書之性質？(二)上訴人所有萬美大樓之建物坐落基地318-
    1、318-3、319-1、319-6地號之土地，被上訴人有無設定地
    上權予上訴人之義務？(三)第319地號土地已非萬美大樓大廈基
    地之坐落範圍，被上訴人有無依約交付使用之義務？得否本
    於租約請求地租？茲僅就兩造之爭執點，分述如下：
    (一)關於兩造所簽訂之土地租賃契約書之性質？經查：
      1.按稱地上權者，謂以在他人土地上有建築物，或其他工
        作物，或竹木為目的而使用其土地之權，固為民法第83
        2條所明定。但承租他人之土地建築房屋之租賃權，亦
        係在他人土地上有建築物而使用其土地之權，故在他人
        土地上有建築物而使用其土地之權，究為地上權抑為租
        賃權，應觀察地上權與租賃權在法律上種種不同之點，
        解釋當事人之意思，予以判定，不得僅以在他人土地上
        有建築物之一端，遂認為地上權（最高法院29年滬上字
        第101號判例意旨參照）。
      2.查承上所述，地上權與土地租賃權可能重疊併存，依兩
        造所簽訂之土地租賃契約書（見外放證物之租賃契約書
        ），係屬租賃性質，是上訴人抗辯本件非一般土地租賃
        事宜，而係涉設定地上權之地租契約云云，殊不足取。
        則被上訴人併依租賃關係請求上訴人給付租金，自屬有
        據。
    (二)關於上訴人所有萬美大樓之建物坐落基地318-1、318-3、
      319-1、319-6地號之土地，被上訴人有無設定地上權予上
      訴人之義務？經查：
      1.被上訴人主張上訴人係由原始地上權人即建商受讓取得
        地上權，並無伊未交付上訴人使用該地上權土地之問題
        等語。上訴人則抗辯萬美大廈基地使用318-4地號等多
        筆土地，而如附圖所示甲、乙、丙、丁、丁１、戍、己
        等區域，其中甲、乙、丁、丁１、戊區域未經設定地上
        權，在上揭土地設定地上權予伊及交付伊使用前，伊即
        無違約，伊自得拒付租金云云。
      2.查上訴人抗辯萬美大廈基地如附圖所示甲、乙、丁、丁
        １、戊區域未經設定地上權，固為兩造所不爭執，惟兩
        造所簽訂者，僅係土地租賃契約（見外放證物之租賃契
        約書），上訴人復始終不能舉證證明與被上訴人間就系
        爭土地之地上權，另簽有契約，則被上訴人自無義務就
        上開區域補正地上權登記。至於臺北地院62年度訴字第
        7587號判決，係被上訴人與第三者間之訴訟，上訴人自
        不得持以要求被上訴人補正地上權之設定登記。且上訴
        人係由原始地上權人即建商受讓取得地上權，並無被上
        訴人未交付上訴人使用該地上權土地之問題。上訴人之
        前手即建商係依法院判決而取得系爭地上權，縱認該地
        上權與上訴人建物使用執照所載基地坐落稍有不符，亦
        屬上訴人與建商間之爭執。縱依土地法第102條規定，
        系爭租地建屋契約應辦理地上權登記，惟此應請求前手
        建商協同辦理，基於債之相對性，乃屬當然，與原租約
        租金之給付對象不同，被上訴人既已依約交付租賃物（
        基地）予上訴人，上訴人自不得拒付租金。足見附圖所
        示甲、乙、丁、丁１、戊區域雖未設定地上權，並不影
        響被上訴人之租金請求權，上訴人以此為由拒付租金，
        即屬違約。
    (三)關於319地號土地已非萬美大樓大廈基地之坐落範圍，被
      上訴人有無依約交付使用之義務？得否本於租約請求地租
      ？經查：
      1.被上訴人主張319地號土地是否設定地上權均不影響租
        金債權等語。上訴人則抗辯第319地號土地，依複丈成
        果圖所示已非萬美大樓基地，且被上訴人並未依約交付
        使用，則被上訴人本於租約請求即無所據。又第319地
        號土地被上訴人未交付伊使用，則其租金應予減免以符
        公平云云。
      2.查萬美大樓之基地於重測前係坐落於萬盛段溪子口小段
        第112、113、112-5、113-3、113-12等土地，而上開土
        地經重測後變更為萬隆段二小段第318、319、320地號
        ，此為兩造所不爭執；再參以系爭租賃契約書亦記載租
        賃之土地為坐落於萬盛段溪子口小段第112、113、112-
        5、113-3、113-12等土地，有租賃契約書可考（見外放
        證物），足見萬美大樓之基地本即坐落於第318、319、
        320地號土地上無誤。而上訴人所有建物（萬美大樓）
        基地於上開土地未分割前，原即位於第318、319、320
        地號土地。則重測後之319地號土地仍為上訴人承租之
        範圍，縱319地號已非萬美大樓之基地，併有地上權之
        設定，此亦為上訴人所自認（見本院卷第55頁之書狀）
        ；且地上權之範圍，不以建築物或其他工作物等本身占
        用之土地為限，其周圍之附屬地，如房屋之庭院，或屋
        後之空地等，如在設定之範圍內，不得謂無地上權之存
        在（最高法院48年台上字第928號判例意旨參照），自
        不影響上訴人承租之事實，仍不礙兩造租賃關係之存續
        。
      3.又兩造間所簽立之契約係租地建屋契約，已如前述。則
        被上訴人依該契約，請求上訴人給付租金，自屬有據。
        系爭土地經分割後雖上訴人原有之地上權與萬美大樓之
        實際坐落基地稍有不符，然此屬應向前手建商及地政機
        關謀求解決之問題，已如前述。上訴人自不得以其地上
        權範圍與該建物之坐落基地有出入為由而拒絕付租金。
        至319地號土地是否誤為地上權設定，純係上訴人與前
        手建商間之契約問題，並不影響被上訴人之租金債權。
        是上訴人所為之上開抗辯，自不足取。
    (四)又被上訴人主張上訴人所應支付租金為：「每年每坪依該
      地號之申報地價百分之7計算地租，於當年7月15日一次付
      清」。惟上訴人抗辯應依他項權利證明書所載「每年每坪
      按申報地價千分之2.5稅率繳納外稻谷四台斤計算依當年7
      月中旬之時價折合現款」付租。經查：
      1.兩造就318-4地號土地所訂立之租地建屋契約書第4條載
        明：「每年每坪依該地號之申報地價百分之7計算地租
        ，於當年7月15日一次付清」，有該契約書可考（見外
        放證物），上訴人亦不爭執該契約書之真正，自應受該
        契約所拘束。上訴人雖提出他項權利證明書而抗辯地租
        應按申報地價千分之2.5計算（見外放證物之他項權利
        證明書）；惟該證明書已載明權利種類係「地上權」，
        地上權係受讓自前手建商，已如前述，基於債之相對性
        ，上訴人與建商間就地上權讓與之約定，自不得對抗上
        訴人與被上訴人間所訂立之租約。被上訴人係依租賃契
        約向上訴人請求租金，則不論他項權利證明書租金記載
        是否一致，上訴人均不得持以對抗被上訴人本於租賃契
        約所為之租金請求權。
      2.又被上訴人以平方公尺或坪計算租金，僅係計算單位不
        同，計算百分比抽象固定為百分之7，總面積不變，並
        不致影響租金總額。是被上訴人主張應按「每年每坪（
        或平方公尺）依該地號之申報地價百分之7計算地租」
        ，自屬有據。
五、綜上所述，被上訴人依據租賃契約租金請求權，請求上訴人
    給付如附表所示之租金、違約金及利息，自屬正當，應予准
    許。從而原審就上開應予准許部分，所為上訴人（除確定部
    分外）敗訴之判決，並無不合。上訴論旨指摘原判決此部分
    不當，求予廢棄改判，為無理由。
六、兩造其餘之攻擊或防禦方法及所用之證據，經斟酌後，認為
    均不足以影響判決之結果，爰不逐一論列。
七、據上論結，本件上訴為無理由，依民事訴訟法第449條第1項
    、第78條，判決如主文。
中　　華　　民　　國　　94　　年　　10　　月　　25　　日
　　　　　　　　　民事第七庭審判長法　官　鄭三源
                                  法　官　黃嘉烈
                                  法　官　王聖惠
正本係照原本作成。
不得上訴。
中　　華　　民　　國　　94　　年　　10　　月　　26　　日
                                  書記官　陳樂觀
